臺灣嘉義地方法院刑事判決　　　　　　 96年度簡上字第278號
上　訴　人
即　被　告　甲○○
上列上訴人即被告因過失傷害案件，不服本院簡易庭中華民國九
十六年八月十日九十六年度嘉簡字第九○一號第一審判決（聲請
簡易判決處刑案號：臺灣嘉義地方法院檢察署九十六年度偵字第
三○七二號），提起上訴，本院管轄之第二審合議庭判決如下：
    主  文
原判決撤銷。
甲○○犯傷害罪，處罰金新臺幣捌仟元，如易服勞役以新臺幣壹
仟元折算壹日，減為罰金新臺幣肆仟元，如易服勞役以新臺幣壹
仟元折算壹日。
    事  實
一、甲○○自民國八十九年間起患有色素性視網膜失養症痼疾，
    左眼毫無光感，右眼僅能辨明手動，領有重度視障之身心障
    礙手冊，視力極為不佳。甲○○與乙○○係堂兄弟關係，平
    日關係不睦。九十五年十一月十八日晚間，甲○○偕同其妻
    林秋月至乙○○位於嘉義縣梅山鄉太和村社前湖一之二號住
    處前，欲與乙○○理論，詎甲○○與乙○○二人一言不合，
    發生口角，乙○○面對甲○○稱：「要打就來！」惟未出手
    ，詎甲○○聞此，因視力極為不佳，無法看清乙○○動作，
    誤認乙○○正對自己實施不法侵害。甲○○預見隨意伸手揮
    舞，倘擊中面前之人，將導致傷害結果，卻為防衛自己，出
    於使乙○○受傷仍不違其本意之意思伸手亂揮，果然揮中乙
    ○○，致其跌倒，乙○○因而受有右膝挫擦傷、右手肘擦傷
    等傷害。
二、案經乙○○訴由嘉義縣警察局竹崎分局報告臺灣嘉義地方法
    院檢察署檢察官偵查後聲請以簡易判決處刑。
    理  由
一、本件上訴人即被告甲○○、檢察官未於言詞辯論終結前對於
    警詢調查筆錄、偵查訊問筆錄、診斷證明書、病歷、身心障
    礙手冊、醫院函文、前案紀錄等傳聞證據之證據能力有所異
    議。雖被告於本院審理時否認犯罪，惟亦坦承揮手致告訴人
    乙○○倒地受傷，此與前開傳聞證據所呈現之事實並不相悖
    ，該等證據又查無顯不可信之情況，本院審酌予以採納之，
    無礙兩造當事人程序上之彈劾詰問權利，認前開傳聞證據合
    於刑事訴訟法第一百五十九條之四、之五等規定，因而具備
    證據能力，此先敘明之。
二、訊據被告對於事實欄所記載之時地與告訴人面對面發生口角
    爭執，並伸手亂揮擊中告訴人，告訴人嗣倒地受傷等情並無
    異詞，惟矢口否認有何犯行，辯稱，其視力不佳，告訴人係
    自行跌倒，況且案發當時係出於正當防衛云云。經查：(一)、
    被告自八十九年間起患有色素性視網膜失養症痼疾，左眼毫
    無光感，右眼僅能辨明手動，領有重度視障之身心障礙手冊
    等情，業據財團法人天主教聖馬爾定醫院九十六年七月二十
    日（九六）惠醫字第○九一四號函覆甚明（原審卷第三十六
    頁），並有被告於該院之診斷證明書、被告領有之重度視障
    身心障礙手冊在卷可稽（原審卷第三十七頁至第四十二頁、
    第二十九頁），被告視力極為不佳，應認屬實。(二)、被告於
    事實欄所記載之時間地點與告訴人發生口角爭執時，告訴人
    曾面對被告口出：「要打就來」等語之情節，雖為證人即告
    訴人、告訴人之妻謝官秀英所否認，但證人即被告之妻林秋
    月對此則言之鑿鑿。考以證人林秋月儘管身為被告之妻，但
    於偵查及原審時卻對被告出手揮擊告訴人乙節直言無諱（偵
    查卷第十一頁訊問筆錄，原審卷第二十五頁訊問筆錄）；當
    場勸阻被告，並未助勢，亦為告訴人所是認（警卷第六頁調
    查筆錄）；事後更未附和被告於警詢及偵查中陳稱告訴人係
    自己跌倒之說法（警卷第三頁調查筆錄，偵查卷第六頁調查
    筆錄，原審卷第二十三頁訊問筆錄）。得見證人林秋月未有
    偏袒，立場持平，所言應較為可採。(三)、告訴人並未出手毆
    打被告，惟被告伸手亂揮並擊中告訴人，告訴人隨即倒地受
    有如事實欄所示之傷害，為被告、證人即告訴人、證人即告
    訴人之妻謝官秀英、證人即被告之妻林秋月同陳無訛（偵查
    卷第十一頁至第十三頁訊問筆錄），復有卷附之財團法人天
    主教聖馬爾定醫院診斷證明書足憑（警卷第十頁）。雖被告
    稱係告訴人自行跌倒受傷云云，惟被告甫擊中告訴人，告訴
    人隨即當場倒地而受有膝、肘之皮肉擦傷，以行為及受傷時
    空極為接近，被告之行為又係對告訴人身體施加腕力，被告
    行為為告訴人跌倒之原因，合乎情理。(四)、綜前所述，案發
    時地告訴人並未出手毆打被告，當無實施不法侵害之狀況；
    被告於視力極為不佳之下聽聞告訴人口稱「要打就來！」等
    語，顯然誤認告訴人斯時出言不遜及尋釁侵害；對於面對面
    之人伸手亂揮，應知此舉常有擊中成傷之可能，為常人所知
    之道理，被告對於近在咫尺之告訴人伸手亂揮，當預見此舉
    有造成告訴人受傷結果之可能，卻仍容認結果發生而出手，
    顯有造成傷害仍不違背己意之未必故意；被告誤想防衛情狀
    存在，出於防衛意思而故意亂揮致告訴人受傷，該傷害行為
    實屬「誤想正當防衛」；被告身為重度視障之人，視力幾乎
    全無，若一般人處於相同黑暗世界，聽聞他人挑逗言詞，卻
    未見對方身影舉止，極度恐慌之下，莫不有激起防衛心理者
    ，則被告行為時客觀上固欠缺防衛情狀，尚不構成正當防衛
    ，但被告主觀上既出於阻卻違法之意思而傷害告訴人，對自
    己行為應欠缺違法性之認識；被告雖對自己行為欠缺違法意
    識，但依本件案發情節，被告仍有採取其他方式，例如，尋
    求在場之人幫助或出言阻止告訴人舉止，以化解危機之可能
    ，則被告誤認正當之傷害行為仍非達到無可避免之程度。綜
    上所陳，被告於誤想防衛之情況下故意傷害告訴人，且未達
    無可避免之程度之事證明確，洵堪認定。
三、核被告所為，係犯刑法第二百七十七條第一項之傷害罪。聲
    請簡易判決處刑意旨認被告「本應注意人之肢體拉扯過程中
    可能對身體、健康有所傷害，竟疏於注意」，應構成刑法第
    二百八十四條第一項前段之過失傷害罪，雖非無見。惟按「
    查刑法上過失犯之成立，應以不注意於可以預知之事實為要
    件，若對於構成犯罪之事實，已預見其能發生，又無確信其
    不能發生之情形，係故意而非過失。」等語，為最高法院二
    十年非字第四十號判例釋之甚明。被告預見近距離伸手亂揮
    之舉動有造成傷害結果之可能，猶不顧一切為之，實已具備
    傷害故意，而非過失，惟社會事實同一，爰變更起訴法條。
    而被告因誤想防衛情狀存在，在欠缺違法認識下故意傷害告
    訴人，雖依其個人生理條件，可認為具備正當理由，但仍未
    達到無可避免之程度，此法律錯誤依刑法第十六條雖不得免
    除刑事責任，仍得按其情節減輕其刑，爰依法減輕之。原審
    論罪科刑，固非無的，惟原審循檢察官聲請簡易判決處刑意
    旨，遽認被告係過失犯罪，卻未究明被告已經預見自己伸手
    亂揮有造成面對之人傷害結果之可能，卻仍出手容認傷害結
    果發生，實屬故意犯罪，自有未洽；依照被告視障之生理條
    件，誤認告訴人實施不法侵害而出手防衛，應屬正當，惟未
    達到無可避免之程度，被告此欠缺違法意識之「誤想防衛」
    仍有該當刑法第十六條減輕其刑之事由，原審未詳加研求，
    難謂妥適。被告上訴意旨指摘原審判決認事用法不當，為有
    理由，應由本院撤銷原審判決並自為判決。爰依被告之自白
    （本審卷第三十七頁審判筆錄）及臺灣嘉義地方法院檢察署
    刑案資料查註紀錄表、臺灣高等法院被告前案紀錄表之記載
    （偵查前案卷宗，本審卷第九頁至第十二頁），審酌被告平
    日與告訴人不睦，前往理論，一言不合，爭執中出手傷害告
    訴人之犯罪動機及目的；徒手亂揮之傷害手段；犯罪時係受
    到告訴人言語刺激；前有妨害風化、過失傷害、賭博、過失
    致死等前科之品行；國小畢業之智識程度；告訴人係受有皮
    肉擦挫傷，傷害程度尚非鉅大；育有三個小孩，種茶維生，
    重度視障，出入皆需攙扶之生活狀況；犯罪後矢口否認犯行
    ，仍未與告訴人達成和解之態度等一切情狀，量處如主文所
    示之刑，並諭知易服勞役之折算標準。
四、末被告犯罪在九十六年四月二十四日以前，應依中華民國九
    十六年罪犯減刑條例第二條第一項第三款減其罰金金額二分
    之一。
據上論結，應依刑事訴訟法第四百五十五條之一第一項、第三項
、第三百六十九條第一項前段、第三百六十四條、第二百九十九
條第一項前段、第三百條，刑法第二百七十七條第一項、第十六
條但書、第四十二條第三項，刑法施行法第一條之一第一項、第
二項前段，中華民國九十六年罪犯減刑條例第二條第一項第三款
、第七條，判決如主文。
本案經檢察官陳慧玲到庭執行職務。
中　　華　　民　　國　　96　　年　　12　　月　　20　　日
                      刑事第五庭審判長　法　官  林信旭
                                        法　官  洪嘉蘭
                                        法　官  張道周
上列正本證明與原本無異。
本件不得上訴。
中　　華　　民　　國　　96　　年　　12　　月　　20　　日
                                        書記官  黃意雯
附記本判決論罪之法條全文
刑法第二百七十七條第一項
傷害人之身體或健康者，處三年以下有期徒刑、拘役或一千元以
下罰金。
